【裁判字號】    95,抗,333
【裁判日期】    951229
【裁判案由】    清償債務強制執行(聲明異議)
【裁判全文】
臺灣高等法院高雄分院民事裁定           95年度抗字第333號
抗  告  人  行政院衛生署屏東醫院
法定代理人  甲○○
上列抗告人因與相對人萬有營造有限公司間清償債務強制執行事
件，對於民國95年11月9 日臺灣屏東地方法院95年度執字第
16678 號所為駁回聲明異議之裁定提起抗告，本院裁定如下：
    主  文
抗告駁回。
抗告程序費用由抗告人負擔。
    理  由
一、抗告意旨略以：本件相對人據以強制執行之執行名義係於民
    國94年3 月9 日判決確定，而相對人聲請執行之標的雖為命
    抗告人應給付相對人新臺幣（下同）336 萬7697元之本息（
    下稱系爭債權），惟系爭債權業因第三人孫清海即福駿工程
    行（下稱孫清海）代位海記營造廠有限公司（下稱海記公司
    ）訴請抗告人應給付工程款374 萬1885元，經臺灣屏東地方
    法院（下稱屏東地院）於90年3 月30日以90年度訴字第75號
    判決孫清海全部勝訴確定，孫清海隨即聲請強制執行，並經
    屏東地院以90年度執字第6159號執行事件執行收取完畢。而
    系爭債權乃海記公司對抗告人醫院之第一期至第四期工程之
    保留款，與上開孫清海因獲勝訴判決所聲請執行收取者乃同
    一債權，故系爭債權於本件執行名義成立前，已因清償而全
    部不存在，此並非強制執行法第14條第1 項所規定得提起債
    務人異議之訴之事由，故抗告人對本件強制執行程序聲明異
    議，自屬有據。詎原審裁定竟謂抗告人應提起債務人異議之
    訴，而不得於執行程序中聲明異議，即屬違誤，爰求為廢棄
    原裁定云云。
二、按執行名義成立後，有消滅或妨礙債權人請求之事由發生，
    或執行名義無確定判決同一之效力者，於執行名義成立前，
    如有債權不成立或消滅或妨礙債權人請求之事由發生，債務
    人始得於強制執行程序終結前提起異議之訴，此觀強制執行
    法第14條第1 項、第2 項之規定自明。故當事人主張執行名
    義所示之債權並不存在，此係在執行名義成立前已存在之事
    由，而非執行名義成立後始發生之事由，當事人據以提起債
    務人異議之訴，請求撤銷強制執行程序，即非法之所許。最
    高法院81年度台上字第308 號判決可資參照。故於此情形，
    因債權人已聲請對債務人強制執行，而侵害債務人之權利，
    故債務人自得依強制執行法第12條第1 項之規定聲明異議（
    最高法院87年度台上字第1438號判決意旨參照）。
三、經查，孫清海主張：海記公司於84年10月25日，將其所承攬
    抗告人醫院植物人照護病房六樓新建工程（下稱系爭工程）
    中，如該案工程合約書附表所列22項工程，轉包予孫清海承
    作，工程總價為619 萬3728元。嗣孫清海於承包上開部分工
    程後，即依進度施作至85年1 月間，經第四期工程估驗結果
    ，所完成之工程價值合計共399 萬8104元，惟海記公司因週
    轉不靈而未給付工程款與孫清海，因海記公司對抗告人就系
    爭工程尚有估驗保留款374 萬1885元尚未領取，且海記公司
    對抗告人之估驗保留款怠於行使權利，孫清海乃依民法第
    242 條前段之規定代位請求抗告人應給付海記公司工程款
    374 萬1885元，並由孫清海代位領取，經屏東地院於90年3
    月30日以90年度訴字第75號判決孫清海全部勝訴確定，孫青
    海隨即聲請強制執行，並經屏東地院以90年度執字第6159號
    執行事件執行收取15萬3726元之債權，其餘未受償部分則由
    屏東地院發給債權憑證與孫清海而執行完畢等情，業經本院
    核閱屏東地院90年度執字第6159號執行卷宗查明屬實。嗣海
    記公司於系爭工程之連帶保證人即本件相對人於海記公司停
    工後，即代海記公司繼續施工，並概括承受海記公司對系爭
    工程除已估驗部分外之其餘權利義務，嗣系爭工程於88年4
    月2 日完工後，相對人即訴請抗告人應給付系爭工程第一期
    至第四期之工程保留款374 萬1885元之90% 即336 萬7697元
    、及履約保證金之85% 即905 萬7600元，先後經屏東地院90
    年度重訴字第195 號判決、本院91年度重上字第10號判決及
    最高法院94年度台上字第308 號判決抗告人應如數給付工程
    保留款336 萬7697元及履約保證金905 萬7600元之本息，並
    於94年2 月24日確定之事實，亦有上開各審級之民事判決正
    本附於原審95年度執字第16678 號執行卷宗可資參憑。
四、按相對人於本件聲請強制執行之系爭債權336 萬7697元，係
    系爭工程第一期至第四期之工程保留款374 萬1885元之90%
    ，此與孫清海依上開屏東地院90年度訴字第75號確定判決，
    所認定抗告人應給付之工程保留款374 萬1885元，雖係屬同
    一範圍內之債權，且孫清海於獲勝訴確定後，已聲請屏東地
    院以90年度執字第6159號執行事件向抗告人執行收取15萬
    3726元之債權，其餘未受償部分則由屏東地院發給債權憑證
    與孫清海而執行完畢等事實，如上所述。惟按強制執行事件
    應為如何之執行，應依執行名義之內容定之。至於執行事件
    之債權人有無執行名義所載之請求權，執行法院無審認判斷
    之權。最高法院63年台抗字第376 號判例、同院88年度台抗
    字第237 號判決意旨可資參照。且執行法院為非訟法院，僅
    得依執行名義為強制執行，無權調查審認當事人實體上權利
    義務之爭執。最高法院80年度台抗字第198 號裁定亦闡釋甚
    明。查本件相對人據以強制執行之執行名義係屏東地院90年
    度重訴字第195 號判決、本院91年度重上字第10號判決及最
    高法院94年度台上字第308 號判決，上開判決認定抗告人應
    給付相對人工程保留款336 萬7697元及履約保證金905 萬
    7600 元 之本息，並於94年2 月24日確定之事實，已如上述
    ，則執行法院就本件強制執行事件應為如何之執行，即應依
    上開已判決確定之執行名義之內容定之。至於相對人有無上
    開執行名義所載之請求權，既屬抗告人與相對人間實體上權
    利義務之爭執，參照上開最高法院判例及裁判意旨，執行法
    院並無審認判斷之權。故抗告人主張：依相對人與抗告人於
    85年7 月3 日就系爭工程所召開之協調會，已於決議事項第
    一項載明：「本建築工程除已估驗部分，其餘權利、義務均
    由萬有營造有限公司（即相對人）概括承受。」等語，且因
    海記公司將系爭工程之部分工作轉承攬予孫清海所施作之部
    分，係在第四期工程已估驗之範圍內，該部分之權利義務自
    非相對人所概括承受之範圍。是相對人對抗告人之系爭債權
    ，既已因孫清海以同一債權聲請屏東地院以90年度執字第
    6159號執行事件向抗告人執行收取15萬3726元，其餘未受償
    部分則由屏東地院發給債權憑證與孫清海而執行完畢，故系
    爭債權於本件執行名義成立前，已因清償而全部不存在等情
    ，既屬兩造間就相對人究有無執行名義所載請求權之實體上
    權利義務之爭執，則執行法院並無權加以審認判斷。故本件
    強制執行事件應為如何之執行，執行法院即應依相對人提出
    之執行名義之內容定之。
五、綜上，本件抗告人主張之事由，參照強制執行法第14條第1
    、2 項之規定，並非抗告人得提起債務人異議之訴之事由，
    是抗告人主張其得對本件強制執行程序聲明異議，即屬有據
    。原審裁定遽認抗告人就本件爭執應提起債務人異議之訴，
    雖有不當，惟因執行法院就相對人於本件執行事件究有無執
    行名義所載之請求權，並無審認判斷之權，故抗告人聲明異
    議主張：系爭債權乃海記公司對抗告人醫院之第一期至第四
    期工程之保留款，與孫清海因獲勝訴判決所聲請執行收取者
    乃同一債權，故系爭債權於本件執行名義成立前，已因清償
    而全部不存在，執行法院不得再據以執行云云，不足採信。
    從而，本件執行法院依相對人之執行名義為執行，並裁定駁
    回抗告人之聲明異議，其理由雖有不當，惟結果並無二致。
    抗告意旨指摘原裁定不當，求予廢棄，為無理由，應駁回其
    抗告。
據上論結，本件抗告為無理由，依強制執行法第30條之1，民事
訴訟法第495條之1第1項、第449條第2項、第78條、第95條，裁
定如主文。
中    華    民    國    95    年    12    月    29    日
                            民事第三庭
                                審判長法官       張國彬
                                法      官       吳登輝
                                法      官       楊富強
以上正本證明與原本無異。
如不服本裁定應於送達後10日內向本院提出再抗告狀 (並按他造
當事人之人數附繕本)， 並繳納再抗告費新臺幣1,000 元。再為
抗告應以適用法規顯有錯誤為理由，並經本院之許可，該許可以
原裁定所涉及之法律見解具有原則上之重要性者為限，並委任律
師為代理人。
中    華    民    國    95    年    12    月    29    日
                                書  記  官       劉博文
抗告人之配偶、三親等內之血親、二親等內之姻親，或抗告人為
法人、中央或地方機關時，其所屬專任人員具有律師資格並經法
院認適當者，亦得為第三審代理人。抗告人或其法定代理人具有
律師資格者及前項情形，應於提起抗告或委任時釋明之。


司法院資訊處製作；財團法人民間司法改革基金會備份。
